最高法院刑事判決　　　　　　　　　　　　　　　九十三年度台上字第四五五八號
　　上　訴　人　甲○○
　　　　　　　　乙○○
　　右　一　人
　　選任辯護人　丁中原律師
　　　　　　　　謝啟明律師
　　上　訴　人　丙○○
　　選任辯護人　林辰彥律師
　　　　　　　　張凱輝律師
　　　　　　　　劉立恩律師（兼送達代收人）
右上訴人等因偽造文書案件，不服台灣高等法院中華民國九十二年十月二十二日第二
審判決︵九十二年度上訴字第一九五０號，起訴案號：台灣台北地方法院檢察署八十
七年度偵字第二六五三三號、八十八年度偵字第三八二六號︶，提起上訴，本院判決
如左：
    主  文
原判決關於甲○○、乙○○、丙○○部分均撤銷，發回台灣高等法院。
    理  由
本件原判決認定上訴人甲○○係台灣省立博物館人類學組專任研究員，自民國八十五
年起至八十七年間受聘於財政部台北關稅局為顧問，負責於每星期三（第一個星期除
外）至該局為之鑑定進口報關古物是否已逾百年以上，供海關認定是否需課關稅或為
沒入之處分，係受公務機關委託承辦公務之人員。上訴人乙○○則是經常借用甲桂林
貿易公司名義，受台灣古物商之委託向台北關稅局外棧組駐永儲辦公室（下稱永儲棧
）申請自大陸進口古物之商人。上訴人丙○○則係順欣報關有限公司之實際負責人，
經常受乙○○委託至永儲棧代辦古物進口報關事宜。由於長期業務關係，甲○○與乙
○○、乙○○與丙○○均分別熟識，乙○○為使進口古物能儘速通關起見，竟要求甲
○○事先在台北關稅局進口組為鑑定進口物品是否屬於百年以上之古物而印製之「簡
便函」（按即送請鑑定函）上之鑑定結果欄內，先行簽認「已逾百年」等四字，並簽
署姓名，表示已經鑑定完竣，俾供乙○○於甲○○不克親往鑑定而貨物必需快速通關
時使用。甲○○應允後，果於八十六年十二月初某日，在台北市區某處，預先書具上
開文字之空白「簡便函」數紙交予乙○○，乙○○則又轉交予丙○○，三人因此對於
使用該不實內容之「簡便函」具有共同犯意聯絡。嗣於甲○○出國期間之八十七年一
月五日共二次、九月十六日、十一月三日、十一月十日各一次，明知甲○○並未親行
鑑定，仍由丙○○在該空白「簡便函」填載進口之貨名、規格、數量等資料，表示貨
物已經甲○○鑑定為「已逾百年」，持以行使作為向永儲棧辦理免稅放行之依據，使
不知情之海關人員誤以為該貨已確實經甲○○鑑定完竣，據以處理，登載於職務上所
掌公文書輸入許可證等資料卷，准予通關放行（進口報單詳如原判決附表所示），足
以生損害於關稅稽徵機關對於進口古物核實鑑定管理之正確性。事因法務部調查局台
北市調查處於同年十二月十六日查驗乙○○進口之二十一箱古物，發現有膺品虎爪、
虎鞭及真品望遠鏡等與進口報單不符之物品（此部分尚未構成犯罪），進而在丙○○
、乙○○處查扣得甲○○具名，或由乙○○轉交，已記載鑑定為「已逾百年」之空白
「簡便函」共四張，始查悉上情等情。因而撤銷第一審該部分科刑判決，仍從一重論
處上訴人等共同連續行使公務員明知為不實之事項，而登載於職務上所掌之公文書，
足以生損害於公眾各罪刑，固非無見。
惟查(一)、採為判決基礎之證據資料，必須經過調查程序，而顯出於審判庭者，始與直
接審理主義符合，否則其所踐行之訴訟程序，即屬違背法令。本件原審採為判決基礎
之重要證據即原判決附表所示進口報單︵含簡便函︶五紙，其中僅編號ＣＺ0000
000000、0000000000、0000000000號三紙影本附於偵查
卷，其餘二紙即編號ＣＺ0000000000、0000000000號部分，外
放證物箱，存於原審法院贓物庫︵見原判決第六頁，原審卷第五十、五十一頁︶，原
審於九十二年九月十九日審判期日，雖通知檢察官及證人許榮森等人︵未通知上訴人
等及其辯護人到場︶勘驗上揭證物箱，並於審理期日提示該勘驗筆錄，及告以要旨，
惟上揭勘驗筆錄僅記載「祇有找到ＣＺ0000000000、ＣＺ0000000
000、ＣＺ0000000000、ＣＺ0000000000、ＣＺ00000
00000共五張。ＣＺ0000000000沒在證物箱內」等情︵見原審卷第一
一四、一一五頁︶，此外對於系爭五張鑑定函所載內容如何，均付之闕如，無從得知
。原審於審判期日，並未再調取上揭證物︵見原審卷第一二０、一三八頁︶，上揭進
口報單︵含簡便函︶編號ＣＺ0000000000、0000000000號部分
︵至於其餘編號ＣＺ0000000000等三張部分，原審於審判期日已提示勘驗
筆錄，踐行調查程序，並為上訴人等所不爭執︶，自難以審判期日已提示上揭勘驗筆
錄於上訴人等，即謂已依刑事訴訟法第一百六十五條第一項之規定，踐行調查程序向
上訴人等宣讀或告以要旨之程序，而逕採為認定上訴人等犯罪之論據，不但與直接審
理法則有違，且有應於審判期日調查之證據而未予調查之違誤。(二)、原判決以甲○○
於出國期間，未前往永儲棧鑑定進口物品，竟預先書具空白簡便函，表示已鑑定完畢
，再由丙○○在空白簡便函填載進口之貨品、規格、數量等資料，表示貨物已經甲○
○鑑定為「已逾百年」，持以行使作為向永儲棧辦理免稅放行之依據，使不知情之海
關人員誤以為該貨品已確經甲○○鑑定完畢，據以處理，登載於職務上所掌公文書輸
入許可證等資料，准予通關放行等情，認上訴人等應負共同行使公務員不實登載文書
，並進而使公務員（海關人員）為不實登載文書之行為。然由上論述，原審對於上揭
編號ＣＺ0000000000、0000000000號二紙進口報單︵含簡便函
︶部分，其記載內容如何，並未勘驗，自不足以證明甲○○於上開二紙簡便函確定簽
有「已逾百年」之記載，原判決遽認已有「已逾百年」之記載而為有罪判決，自有理
由不備之違法。(三)、科刑之判決書，須將認定之犯罪事實詳記於事實欄，然後於理由
內逐一說明其憑以認定之證據，始為合法。原判決理由認上訴人等先後多次行使公務
員故為不實登載文書、使公務員登載不實等二犯行，均時間緊接，手法相同，顯係基
於概括之犯意而為之，應依刑法第五十六條連續犯規定論以一罪。然於犯罪事實欄並
未認定上訴人等多次犯行是否係基於概括犯意為之？理由已失其依據。(四)、丙○○否
認其有犯罪之故意，並辯稱伊雖認識甲○○，但未曾私下聯絡，海關人員驗貨時，伊
固會陪同，但無陪同鑑定之義務，事實上，鑑定人員亦有在非關稅局排定之時間接受
貨主委託鑑定之情形，故伊於乙○○將甲○○具名完成鑑定之空白「簡便函」交伊時
，伊以為該手續已經完備，即將該次進口之貨品資料填充完成報關，伊未提供不相關
之服務，亦未額外收取分文，無與乙○○、甲○○相互勾結犯罪之動機云云。卷查甲
○○於第一審供稱「︵問乙○○、丙○○有告訴你可以在非關稅局排定時間內接受他
們委託鑑定？︶這是可以的，海關有這樣答應」；「︵你有向台北關稅局報備過嗎？
︶我有問郭寬源，他說倉庫那邊的事情他不管」︵見第一審卷第二宗第五十九、六十
頁︶。共同被告郭彬於第一審陳稱「︵驗貨的程序你和古物鑑定人是否要一起驗？︶
我驗貨的時侯，古物專家已經來了在現場等，照規定沒有要一起驗」「︵根據關稅局
規定，古董鑑定顧問是否需要二個人一起鑑定？︶我不知道，我祇負責驗貨」︵見同
上卷第一三七、一三九頁︶。證人劉文義供證「︵問你們驗貨時除了報單的報關人員
在場外，還有沒有其他人在場？︶急著要驗的報關行人員在現場等」︵見同卷第一四
八頁︶。上揭甲○○等人所稱果係實情，丙○○身為報關人員，對於進口貨物是否已
逾百年，須專家鑑定時，似無在場之義務，同時於海關同意下，鑑定人員亦可在非關
稅局排定之時間內接受貨主之委託鑑定，如此，能否認丙○○明知上揭甲○○簽名之
鑑定函為虛偽？原審對於上揭有利於丙○○之證據，未載明其不採之理由，遽認其與
甲○○、乙○○有犯意聯絡及行為分擔，應負共同正犯責任，亦有理由不備之違法。
以上或係上訴意旨所指摘，或為本院得依職權調查之事項，應認原判決關於上訴人等
部分有撤銷發回更審之原因。至原判決不另諭知無罪部分，基於審判不可分之原則，
併予發回。
據上論結，應依刑事訴訟法第三百九十七條、第四百零一條，判決如主文。
中　　　華　　　民　　　國　　九十三　　年　　　九　　　月　　　二　　　日
                              最高法院刑事第二庭
                                  審判長法官  陳　錫　奎
                                        法官  洪　清　江
                                        法官  李　伯　道
                                        法官  邵　燕　玲
                                        法官  陳　世　雄
      右正本證明與原本無異
                                              書  記  官
中　　　華　　　民　　　國　　九十三　　年　　　九　　　月　　　八　　　日
                                                                        Ｖ
